臺灣板橋地方法院刑事判決　　　　　　　　94年度自字第31號
自　訴　人　乙○○
代　理　人　何春源律師
被　　　告　丙○○
選任辯護人　劉衡慶律師
　　　　　　鄭文傑律師
　　　　　　許佳雯律師
上列被告因誣告案件，經自訴人提起自訴，本院判決如下：
    主  文
丙○○無罪。
    理  由
一、自訴意旨略以：緣債權人臺灣省合作金庫聲請強制執行債務
    人詠三企業有限公司（下稱詠三公司）所有坐落於新竹縣湖
    口鄉○○段建興小段76地號土地上建號437 之1 號、437 之
    2 號、437 之3 號、437 之4 號即門牌號碼新竹縣湖口鄉○
    ○路20號之廠房4 棟，經臺灣新竹地方法院民事執行處以87
    年度執字第4292號執行查封拍賣，而上開查封之建物前經債
    務人詠三公司出租予自訴人乙○○所經營之加源貿易有限公
    司（下稱加源公司），此據債權人臺灣省合作金庫中和支庫
    於民國89年5 月25日以合金中和總發字第1723號簡便行文表
    函知被告，臺灣新竹地方法院民事執行處於拍賣公告中亦已
    載明上開查封之建物有租賃關係存在，被告丙○○於得悉上
    情後，仍以其所經營之協明化工股份有限公司（下稱協明公
    司）名義參與投標，並以頗低之價格得標在案。詎被告於得
    標後，為求能早日收回上開有合法租賃關係存在之建物，竟
    意圖他人受刑事處分，於91年4 月26日以協明公司代表人之
    名義，捏造自訴人與詠三公司負責人林宏儒有偽造文書、竊
    佔等罪嫌，具狀向臺灣新竹地方法院檢察署檢察官提出誣告
    ，幸經該署檢察官詳為查明後，認為罪嫌不足，於91年10月
    4 日以91年度偵字第4391號為不起訴處分，被告不服，先後
    聲請再議及交付審判，均經駁回確定。嗣被告又於93年4 月
    30日，再度向臺灣新竹地方法院檢察署檢察官對自訴人提出
    竊佔之告訴，因認被告涉有刑法第169 條第1 項之誣告罪嫌
    等語。
二、按犯罪事實應依證據認定之，無證據不得認定犯罪事實；不
    能證明被告犯罪者，應諭知無罪之判決，刑事訴訟法第154
    條第2 項、第301 條第1 項分別定有明文。所謂證據，須適
    於為被告犯罪事實之證明者，始得為斷罪之資料；如未能發
    現相當證據，或證據不足以証明，自不能以推測或擬制之方
    法，以為裁判之基礎（最高法院29年上字第3105號、40年台
    上字第86號判例參照）。又誣告罪之成立，須其申告內容完
    全出於憑空捏造，若所告尚非全然無因，衹因缺乏積極證明
    致被誣告人不受訴追處罰者尚難遽以誣告論罪；誣告罪之成
    立，以告訴人所訴被訴人之事實必須完全出於虛構為要件，
    若有出於誤會或懷疑有此事實而為申告，以致不能證明其所
    訴之事實為真實，縱被訴人不負刑責，而告訴人本缺乏誣告
    之故意，亦難成立誣告罪名（最高法院43年台上字第251 號
    、44年台上字第892 號判例參照）。
三、本件自訴人認被告涉犯誣告罪嫌，無非係以臺灣新竹地方法
    院檢察署檢察官91年度偵字第4391號、94年度偵字第658 號
    不起訴處分書、臺灣高等法院檢察署91年度上聲議字第2590
    號處分書、臺灣新竹地方法院87年度執字第4292號民事裁定
    、92年度聲判字第1 號刑事裁定、臺灣省合作金庫中和支庫
    89年5 月25日合金中和總發字第1723號簡便行文表、板橋郵
    局90年7 月10日第1816號存證信函、協明公司與保誠應收帳
    款財務企業社於90年12月17日簽訂之應收帳款管理委託服務
    合約書、協明公司89年5 月2 日股東會議紀錄各1 件為其論
    據。訊據被告固坦承其曾於91年4 月26日以協明公司名義向
    臺灣新竹地方法院檢察署檢察官對自訴人提起偽造文書及竊
    佔之刑事告訴，嗣又於93年4 月30日再以協明公司名義向臺
    灣新竹地方法院檢察署檢察官對自訴人提起竊佔之刑事告訴
    ，惟堅詞否認有何誣告犯行，辯稱：伊所申告之事實，均有
    所依據，並非出於虛構、偽造，乃是本於合理之懷疑所為，
    而與誣告罪之構成要件有所不符等語。
四、經查：
（一）臺灣新竹地方法院87年度執字第4292號債權人臺灣省合作
      金庫等12人與債務人詠三公司等3 人間清償借款強制執行
      事件，經該院將債務人詠三公司所有坐落於新竹縣湖口鄉
      ○○段建興小段76地號土地及其上建號437 號棟次1 、棟
      次2 、棟次3 、棟次4 （嗣分別登記為建號437 之1 號、
      437 之2 號、437 之3 號、437 之4 號）即門牌號碼新竹
      縣湖口鄉○○路20號之廠房4 棟公開拍賣，由被告所經營
      之協明公司得標買受，並經繳足全部價金，於88年12月23
      日領得不動產權利移轉證書，並於89年1 月7 日完成不動
      產所有權移轉登記。被告於取得上開不動產之所有權後，
      於89年4 月26日以協明公司代表人之名義，具狀向臺灣新
      竹地方法院檢察署檢察官對自訴人及詠三公司負責人林宏
      儒提起偽造文書及竊佔之刑事告訴，其申告內容係以：林
      宏儒為阻止詠三公司原有之不動產被法院拍定，乃與自訴
      人通謀而為虛偽意思表示，分別以渠等所經營之詠三公司
      、加源公司名義，就上開棟次2 、棟次3 之廠房成立假租
      約，並倒填簽約日期為81年4 月30日，租期長達20年，自
      81年5 月1 日起至101 年4 月30日止，每月租金新臺幣（
      下同）3 萬元，並由自訴人經營之加源公司於88年8 月19
      日拍賣期間向臺灣新竹地方法院陳報，致該院在拍賣公告
      中載明「第三人加源貿易有限公司陳報自91年5 月1 日起
      至101 年4 月30日止承租乙標部分437 建號棟次2 、棟次
      3 廠房，每月租金3 萬元之租約……本院不作實體認定，
      拍定後437 建號棟次2 、棟次3 部分不點交……」，足以
      生損害於拍定人及法院對於拍賣事項記載之正確性，且詠
      三公司及加源公司無合法權源，自訴人及林宏儒仍共同占
      有廠房，有為自己或第三人得不法利益之意圖，因認渠二
      人涉犯刑法第214 條之使公務員登載不實、刑法第320 條
      第2 項之竊佔罪嫌等情，此經本院向臺灣新竹地方法院檢
      察署調卷查明屬實，有刑事告訴狀、臺灣新竹地方法院不
      動產權利移轉證書影本、新竹縣新湖地政事務所土地所有
      權狀影本各1 件、建物所有權狀影本4 件可稽（見91年度
      發查字第370 號卷第1 頁至第15頁）。嗣經臺灣新竹地方
      法院檢察署檢察官於偵查後，認自訴人及林宏儒之罪嫌均
      有不足，於91年10月4 日以91年度偵字第4391號為不起訴
      處分，本件被告不服，先後聲請再議及交付審判，分別經
      臺灣高等法院檢察署於91年11月28日以91年度上聲議字第
      2590號處分書、臺灣新竹地方法院於92年4 月28日以92年
      度聲判字第1 號刑事裁定駁回在案，亦有自訴人提出之上
      開案件不起訴處分書、處分書及刑事裁定影本各1 件在卷
      可證（見本院卷第107 頁至第133 頁）。
（二）依被告提出前揭刑事告訴狀時所檢附之詠三公司、加源公
      司陳報狀及租約、臺灣新竹地方法院民事執行處通知等影
      本各1 件所示（見91年度發查字第370 號卷第16頁至第28
      頁），詠三公司於其原有之上開不動產拍賣程序進行中，
      曾於88年3 月23日具狀向執行法院陳報已於87年9 月7 日
      將上開不動產全部（包括土地1 筆及其上棟次1 、棟次2
      、棟次3 、棟次4 之廠房4 棟）出租予加源公司，租賃期
      限自87年9 月7 日起至102 年7 月31日止，每月租金8 萬
      4 千元，於每月10日前繳納，並提出其與加源公司於87年
      9 月7 日簽訂、經臺灣新竹地方法院公證處公證人公證在
      案之租約1 件；其後，加源公司於88年8 月19日另具狀向
      執行法院陳稱上開不動產中之建號437 之2 號（棟次2 ）
      、437 之3 號（棟次3 ）廠房2 棟，早經詠三公司於81年
      4 月30日出租予加源公司，租賃期限自81年5 月1 日起至
      101 年4 月30日止，每月租金3 萬元，於每月10前繳納，
      並提出其與詠三公司於81年4 月30日簽訂之租約1 件。查
      債務人詠三公司先陳報租約1 件，因該租賃關係成立於查
      封之後，依法不得對抗債權人，嗣加源公司再為陳報另一
      件成立於查封前之租約，致使執行法院在拍賣公告上為部
      分標的不點交之記載，被告參與投標而知悉上情，因詠三
      公司起初未將上開2 件租約一併報明，且租賃標的有部分
      重覆出租，而約定之租期長達20年，加源公司並稱其係以
      借款或另提供之原料抵償租金，詠三公司不再另收租金，
      與一般假租約之內容頗有雷同，被告因認加源公司嗣後所
      陳報之租約係出於通謀虛偽，意在阻礙查封不動產之拍定
      ，洵非全然無據。兼以詠三公司前提供上開不動產設定抵
      押向臺灣省合作金庫辦理借款，曾先後於81年10月29日、
      84年2 月16日簽立切結書各1 件，均聲明上開不動產於提
      供設定抵押權之時，絕無出租或被第三人占有之情事，倘
      有不實，願負一切法律責任等情，此有切結書影本2 件在
      卷可證（見本院卷第57、58頁），並據證人即當時銀行承
      辦人甲○○於本院審理時結證屬實（見本院卷第250 頁至
      第253 頁）。被告於提起刑事告訴之前，對於上情顯已知
      悉，此觀其刑事告訴狀內容之壹、四部分（見91年度發查
      字第370 號卷第3 頁），就此有明確之載述甚明。是被告
      基於上揭客觀事證，懷疑加源公司之負責人即本件自訴人
      、詠三公司之負責人林宏儒共同提出假租約，致使執行法
      院在拍賣公告上為不實之記載，涉犯刑法第214 條之使公
      務員登載不實罪嫌；同時因其否定自訴人及林宏儒合法占
      有上開不動產之合法權源，而上開不動產廠房於拍定後所
      擺放貨品之包裝袋上印有加源公司、詠三公司等字樣，且
      有廠商依上開不動產廠房門牌號碼出貨給詠三公司之情事
      ，有被告提出前揭刑事告訴狀時所檢附之臺灣新竹地方法
      院勘驗筆錄、出貨單等影本各1 件為憑（見91年度發查字
      第370 號卷第1 頁至第39頁），進而認為自訴人及林宏儒
      另涉刑法第320 條第2 項之竊佔罪嫌，均非憑空虛構，難
      認有何誣告之犯意可言。
（三）自訴人提出之臺灣省合作金庫中和支庫89年5 月25日合金
      中和總發字第1723號簡便行文表1 件，依其內容所示，係
      被告經營之協明公司提供上開廠房為擔保向該支庫申辦貸
      款，該支庫發文同意設定首順位抵押權後貸放，並表示擔
      保品原所有權人與加源公司訂有租賃契約，應於註銷契約
      後始得辦理抵押權設定事宜云云，核其性質，僅係中和支
      庫之單方面通知，不能證明被告對於擔保品上租賃關係之
      真實性全無懷疑。而法拍屋之拍定人面對疑似假租約之占
      有人，為求順利取得拍定物之利用，其委託民間資產管理
      公司代為協調處理，或發存證信函催請占有人繳納所陳報
      租約之租金，以期減少損失，並圖能以占有人未繳納租金
      為由終止租約，殊不難理解，是自訴人所提出之板橋郵局
      90年7 月10日第1816號存證信函、協明公司與保誠應收帳
      款財務企業社於90年12月17日簽訂之應收帳款管理委託服
      務合約書各1 件，亦不能證明被告有何誣告犯意。又自訴
      人提出之協明公司89年5 月2 日股東會議紀錄1 件，內容
      係協明公司通過決議將所標得之上開不動產出租予詠三公
      司，核與詠三公司前與自訴人經營之加源公司簽訂租賃契
      約是否通謀虛偽，顯不相涉。此外，自訴人提出之不起訴
      處分書、處分書、裁定等，均係司法機關受理人民申告、
      聲請案件，依職權審酌個案法定要件所為之判斷，不能逕
      以推斷本案被告有何誣告之犯行。
（四）至於自訴人所指被告另於93年4 月30日對自訴人提出竊佔
      誣告部分，係肇始於被告於92年11月19日具狀向臺灣新竹
      地方法院檢察署對楊瑞榮提起之竊佔告訴，其於該件刑事
      告訴中指稱：被告於標得債務人詠三公司原有之上開不動
      產後，發現其中建號437 之4 號（棟次4 ）廠房內置有機
      器1 組，經通知詠三公司處理，詠三公司稱該組機器已售
      予楊瑞榮，經促請楊瑞榮搬遷無果，因認楊瑞榮涉有竊佔
      罪嫌等語。經臺灣新竹地方法院檢察署分案偵查（93年度
      偵字第2332號），嗣被告於93年4 月30日出具刑事補充告
      訴理狀，向檢察官表示追加對自訴人提起竊佔告訴，指稱
      ：楊瑞榮於另件臺灣新竹地方法院91年度訴字第331 號遷
      讓房屋之民事訴訟中，於93年4 月12日到庭證稱確曾向林
      宏儒買過機器，置於詠三公司原有之上開廠房內，並委託
      自訴人代為保管，且自訴人於該件訴訟中亦自承確有為楊
      瑞榮保管機器，因認自訴人與楊瑞榮共同涉犯竊佔罪嫌等
      語。經臺灣新竹地方法院檢察署另分案偵辦（94年度偵字
      第658 號）後，認自訴人及楊瑞榮之罪嫌均有不足，分別
      於93年12月21日以93年度偵字第2332號、94年6 月6 日以
      94年度偵字第658 號為不起訴處分等情，此據本院調閱上
      開偵查案卷查明屬實，有刑事告訴狀、刑事補充告訴理由
      狀各1 件、不起訴處分書2 件可稽（見93年度偵字第2332
      號卷第17頁、第120 頁、第223 頁、94年度偵字第658 號
      卷第35頁）。查被告於上開刑事案件所申告之主要事實，
      不外乎指稱其因投標應買而為上開不動產中棟次4 廠房之
      所有權人（拍賣公告記明：該廠房於拍定後點交），自訴
      人及楊瑞榮於被告取得該廠房之所有權後，均無使用該廠
      房之合法權源，竟由楊瑞榮委託自訴人將機器1 組置放在
      該廠房內。對於上揭事實，除據被告於提出刑事告訴時檢
      具楊瑞榮簽立之委任書、統一發票、存證信函、送達回證
      、臺灣新竹地方法院言詞辯論筆錄等影本各1 件為憑外（
      見93年度偵字第2332號卷第23頁至第34頁、第125 頁至第
      129 頁），且楊瑞榮曾向詠三公司購買機器，委託自訴人
      代為保管，置放在詠三公司原有廠房內之事實，亦經楊瑞
      榮、自訴人承認無訛，足認被告所申告之內容，顯非完全
      出於憑空捏造，核與誣告罪之要件不符。雖檢察官以楊瑞
      榮、自訴人將機器置於前開廠房之始有合法權源，嗣於被
      告取得前開廠房所有權後，楊瑞榮、自訴人並未破壞原占
      有支配關係為由，認與竊佔罪之要件不合，而為不起訴處
      分，惟無證據堪認被告於提起刑事告訴之前，已熟諳上開
      法律見解，自不能僅憑檢察官之不起訴處分，逕推斷被告
      有誣告之故意。
五、綜上所述，本件依調查所得證據，尚不足以證明被告確有自
    訴人所指誣告犯行。從而，自訴人認被告涉有刑法第169 條
    第1 項之誣告罪，即屬不能證明。此外，復查無其他積極證
    據足資證明被告有何犯罪行為，揆諸首開說明，自應為被告
    無罪之諭知。
據上論斷，應依刑事訴訟法第343 條、第301 條第1 項，判決如
主文。
中　　華　　民　　國　　94　　年　　12　　月　　7 　　日
                  刑事第十六庭　審判長法　官　陳鴻清
                                      法　官　歐陽漢菁
                                      法　官　朱嘉川
以上正本證明與原本無異。
如不服本判決應於送達後10日內向本院提出上訴狀。
                                     書記官　陳聖儒
中　　華　　民　　國　　94　　年　　12　　月　　12　　日
